【裁判字號】    88,訴,2035
【裁判日期】    890303
【裁判案由】    妨害兵役
【裁判全文】
臺灣板橋地方法院刑事判決                        八十八年度訴字第二○三五號
    公  訴  人  臺灣板橋地方法院檢察署檢察官
    被      告  丁○○
右列被告因妨害兵役案件，經檢察官提起公訴(八十八年度偵字第一八八一六號)，本
院判決如左：
    主  文
丁○○無罪。
    理  由
一、公訴意旨略以：丁○○係役齡男子，意圖避免常備兵現役之徵集，於民國八十八
    年一月間，將居住所遷移，無故不依規定申報，致臺北縣八十八年第Ａ一八二八
    梯次陸軍常備兵徵集令無法送達，致徵集未到，因認其涉有妨害兵役治罪條例第
    三條第五款之罪嫌云云。
二、按犯罪事實應依證據認定之，無證據不得推定其犯罪事實。又不能證明被告犯罪
    者，應諭知無罪之判決，刑事訴訟法第一百五十四條、第三百零一條第一項定有
    明文。所謂證據，係指足以認定被告確有犯罪行為之積極證據而言，該項證據自
    須適合於被告犯罪事實之認定，始得採為斷罪資料 (參照最高法院二十九年上字
    第三一○五號判例) 。如未能發現相當證據，或證據不足以證明，自不能以推測
    或擬制之方法，以為裁判基礎。其認定犯罪事實所憑之證據，無論為直接證據或
    間接證據，其為訴訟上之證明，須於通常一般之人均不致於有所懷疑，而得確信
    其為真實之程度者，始得據之為有罪之認定，倘其證明尚未達到此一程度，而有
    合理性懷疑存在時，即無從為有罪之確信，此亦有最高法院四十年台上字第八十
    六號、七十六年台上字第四九八六號判例可資參照。再，妨害兵役治罪條例第三
    條第五款之罪，須以行為人即受徵集之役齡男子主觀上有避免徵兵處理之意圖，
    為其成立要件，此觀該條規定自明。
    本件公訴人認被告涉有上述妨害兵役治罪條例罪嫌者，乃以「被告係役齡男子，
    於在學時期曾辦理儘後召集，則被告輟學後自無儘後召集之優待，立即面臨徵集
    問題，此為被告自承知悉一旦輟學即面臨當兵問題甚明。而被告離去上開戶籍地
    後，並未留予戶長曾慶裕任何通報資料，亦據證人輔仁大學棒球隊副教練曾慶裕
    結證明確在卷，此外復有臺北縣八十八年第Ａ一八二八梯次陸軍常備兵徵集令、
    臺北縣新莊市八十八年妨害兵役案件調查表、臺北縣政府兵役局役男徵兵處理查
    單、被告戶籍謄本各乙份在卷可考」等情，資為論據。
    惟訊據被告丁○○固供承於八十八年一月間，離開戶籍地，然否認渠係故意逃避
    兵役徵集，辯稱：「我原來是輔仁大學棒球隊的隊員，大四下學期輟學，時間是
    八十八年一、二月左右，我有告知學弟(乙○○)如果兵單有來要告訴我，但忘了
    跟教練(曾慶裕)說，兵役科去找我教練，教練也不知道我住處」、「我是在暑假
    期間交代學弟(乙○○)，因學長當兵時間一般都是在七、八、九月，我以為兵單
    沒有那麼快來」、「我認為學弟會常去那邊看，因為學長及學弟戶籍都在那邊，
    常會去那邊信箱看」、「我是因為家中經濟狀況不好才輟學去工作」、「我輟學
    以後，四至六月間在我姊夫(甲○)之處作助手，我姊夫在中和市○○街作貨運，
    暑假期間我經學長明峰之介紹先在寶貝熊公司任職，後又在福隆海水浴場開快
    艇」、「我輟學後到姊夫那裡，未遷移戶籍是因為戶口名簿被學長楊化龍拿去，
    一時找不到他，且姊夫那裡是租來的，我那時沒有想到要遷移戶籍」、「(嗣後)
    我有去找兵役科承辦人，只知道他叫做張先生，全名我不知道。我當時是去問他
    為何會妨害兵役，他告訴我因為兵單送達不到我。我有將宜蘭家中電話及地址留
    給兵役科的承辦人(丙○○)」等語。
三、經本院先後傳喚證人乙○○、甲○、明峰、丙○○等人到庭，據渠等各自陳述
    如下：(一)、證人乙○○證稱：「我們(指伊與被告丁○○)相差三年級，有空就
    會在一起，交情不錯。因為我們都是原住民，比較熟。」、「因為比賽的關係，
    我們所有球員戶籍都遷到教練租的地方，但實際上沒有球員住那裡。新莊建國一
    路原本是教練住那裡，他有時住那邊，有時不住，他已經結婚，家在新竹。房子
    大約是適合一個家庭住，沒有很大。該址是教練租的地方，那時有其他學生在住
    」、「丁○○輟學後有打電話給我，說如有兵單時，再通知他。」、「他是叫我
    去看，如果有看到，叫我幫他保管」、「六月份時有去看，沒有看到」；(二)、
    證人甲○稱：「他(指被告丁○○)告訴我學分不夠，被當掉了。他的家境是滿清
    寒的，但大學有補助」、「他一星期左右會上來一次，上來找我玩一玩一天就走
    了」、「去年有二、三個月在我那邊工作，時間大約是四到六月之間，是當我助
    手，當捆工，每月薪水大約一、二萬元左右，後來因為景氣差，我也僱用不起他
    了」、「半年之前我才知道被告被起訴妨害兵役，後來我有告知他不要單獨遷移
    戶口，他說是學校規定的」；(三)、證人明峰稱：「今天來幫被告作證他兵單
    到了，而他不知道」、「那段時間是我介紹他到福隆那邊去打工，是福隆由台鳳
    附設的寶貝熊遊戲場」、「我五月底就請他過去看一下，正式工作是六月起，他
    工作到八月止，我們付他兩月的薪資，每月薪資大約兩萬多元。後來因為我們收
    入不佳，不足以支付他的薪水，才未再僱他」、「我與他本來沒什麼交情，他來
    應徵，因為是輔大學弟，所以照應他一下。他離開以後，我只知道他的堂姊電話
    ，被告本來有大哥大，但後來他的大哥大掉了，我就聯絡不到他」、「他(當時)
    有說到他有兵役問題，能做多久，他沒有把握。被告也有告訴我，他有去問兵單
    的事。這是我當時僱用他之前的事，因為我也要知道能夠僱用他多久，我也有提
    醒他兵單要注意」；(四)、證人丙○○稱：「(我)曾經辦理過有關被告丁○○兵
    役案件」、「被告退學後，學校五月份通知宜蘭那邊，宜蘭縣南澳鄉公所因為被
    告戶籍已經簽到新莊，所以將公文轉給我們，我們就在五月底將徵集令送給里幹
    事去送，但送不到。所以我們另外又以雙掛號寄其戶籍地，也寄不到。如果說役
    男有留下地址或電話給我們，我們也會依址送達或電話通知」、「八十八年八月
    初，我們有收到地檢署之起訴公文，被告有打電話問我說要如何處理？我說其可
    能是無心的，但是因為我們找不到他，所以依法處理，我請他到時跟法官說明」
    、「被告當時跟我聯絡，有留下他外公家及叔叔家之電話，以及他中和市姊夫家
    之電話及地址。是被告主動留下。我有跟他說不管案子結了已否，如再有兵役問
    題，需要聯絡到他，而他也擔心我們再次找不到他」等情。
四、由以上各該證人所為證言，不難發現：被告係原住民，本為私立輔仁大學體育系
    學生及棒球隊球員，於輟學時雖已知悉自己即將面臨兵役問題，惟渠既有委請學
    弟乙○○代為注意兵單(兵役通知)，且於輟學期間覓謀正當工作，而非四處遊蕩
    ，尤其又於應徵工作時明白告知聘僱單位之相關人員，凡此種種，實已足徵被告
    未有逃避兵役之心態(即無逃避徵兵處理之意圖)。此由被告事後猶自行與新莊市
    公所兵役課承辦人丙○○主動聯絡，並留予聯繫電話及住址，以免重蹈日後另有
    兵役通知時，又無法送達之情節以觀，更彌足深信。公訴人徒以卷附臺北縣八十
    八年第Ａ一八二八梯次陸軍常備兵徵集令、臺北縣新莊市八十八年妨害兵役案件
    調查表、臺北縣政府兵役局役男徵兵處理查單、被告戶籍謄本等文件，以及「．
    ．．．．被告離去其戶籍地後，並未留予戶長曾慶裕(即其球隊教練)任何通報資
    料．．．．．」等情，即認被告涉有妨害兵役治罪條例之罪，顯有誤會。此外，
    復別無其他積極證據足認被告確有逃避兵役之不法意圖，揆諸前述規定及判例意
    旨，應認本件被告犯罪罪尚屬不能證明，爰為其無罪之諭知。
據上論斷，應依刑事訴訟法第三百零一條第一項前段，判決如主文。
本案經檢察官黃蘭雅到庭執行職務
中      華      民      國      八十九      年      三    月     三     日
                                      臺灣板橋地方法院刑事第六庭
                                          法  官    余  來  炎
右正本證明與原本無異。
如不服本判決，應於判決送達後十日內，向本院提出上訴狀。
                                          書記官    周  百  川
中      華      民      國      八十九      年      三    月     七     日


司法院資訊處製作；財團法人民間司法改革基金會備份。
